---
title: "Dados Consolidados de Óbitos no Trânsito Brasileiro - 2024"
format:
  onsvpub-html:
    echo: false
    fig-width: 6
    fig-height: 3.7
    fig-dpi: 300
author:  
  - name: Ana Beatriz da Silva Marques
    orcid: 0009-0005-0639-8325
    affiliations: Observatório Nacional de Segurança Viária
  - name: Dr. Jorge Tiago Bastos
    orcid: 0000-0001-6447-1504
    

date: last-modified
---

```{r}
#| label: setup
#| echo: false
#| include: false

library(tidyverse)
library(gt)
library(roadtrafficdeaths)
library(plotly)
library(onsvplot)

theme_set(theme_onsv())

rtdeaths_tbl <- as_tibble(rtdeaths)
```

# Introdução

Em dezembro de 2025, o Ministério da Saúde disponibilizou a base de dados consolidada do Sistema de Informações de Mortes (SIM) para o ano de 2024. Este documento apresenta uma análise dos óbitos no trânsito no Brasil, com foco na evolução desse cenário entre 2023 e 2024.

# Cenário brasileiro

A quantidade de óbitos anuais no trânsito brasileiro cresceu novamente. Em 2024, o Brasil apresentou um número de **37.150** óbitos no trânsito, um **aumento de 2.269 óbitos** em comparação com os dados de 2023, o que representa uma variação percentual de **6,50%**. Os gráficos a seguir apresentam a quantidade absoluta de óbitos por ano no Brasil.

```{r}

mortes_ano_decada <- rtdeaths_tbl |> 
  count(ano_ocorrencia) |> 
  drop_na() |> 
  mutate(var = (n - lag(n)) / lag(n),
         abs = lag(n) - n) |>
  filter(ano_ocorrencia > 2010) |> 
  mutate(ano_ocorrencia = as.character(ano_ocorrencia))

plot_anual_abs <- ggplot(mortes_ano_decada, aes(x = ano_ocorrencia, y = n)) +
  geom_col(fill = onsv_palette$blue) +
  labs(x = NULL, y = NULL) +
  theme_light() +
  theme(
    panel.grid.minor.y = element_blank(),
    panel.grid.major.x = element_blank(),
    panel.border = element_blank(),
    axis.ticks = element_blank()
  ) +
  geom_text(aes(label = format(n, big.mark = ".", decimal.mark = ",")), nudge_y = -1200, size = 3, color = "white")


p1 <- ggplotly(plot_anual_abs, tooltip = NULL)
p1
```



```{r}

plot_anual_var <- mortes_ano_decada |>
  mutate(var_signal = if_else(var > 0, "up", "down")) |> 
  ggplot(aes(x = ano_ocorrencia, y = var, color = var_signal)) +
  geom_segment(
    aes(x = ano_ocorrencia, xend = ano_ocorrencia, y = 0, yend = var)
  ) +
  geom_point(pch = 21, fill = "white", size = 1.5) +
  scale_color_manual(
    values = c("down" = onsv_palette$green, "up" = onsv_palette$red)
  ) +
  scale_y_continuous(limits = c(-0.12, 0.12), labels = scales::percent) +
  theme_light() +
  theme(
    panel.grid.minor.y = element_blank(),
    legend.position = "none",
    panel.border = element_blank(),
    axis.ticks = element_blank()
  ) +
  geom_text(
    aes(
      label = scales::percent(var, accuracy = 0.01, decimal.mark = ",")
    ), 
    nudge_x = -0.38, 
    size = 3
  ) +
  labs(x = NULL, y = NULL)

p2 <- ggplotly(plot_anual_var, tooltip = NULL)
p2
```

# Óbitos por regiões

Considerando as macrorregiões do Brasil, a Região **Norte** apresentou o **maior aumento percentual** de óbitos no trânsito, atingindo **15,71%**. Em ordem decrescente, segue a Região **Nordeste** com um aumento de **11,61%**, a Região **Sul** com **6,05%** e a Região **Centro-Oeste** com variação de **5,90%**. Já a Região **Sudeste** registrou uma redução nos óbitos por sinistros de trânsito, com decréscimo de **0,81%**.

```{r}

var_regiao <- rtdeaths_tbl |> 
  count(ano_ocorrencia, nome_regiao_ocor) |> 
  filter(ano_ocorrencia > 2022) |> 
  pivot_wider(
    names_from = ano_ocorrencia, 
    values_from = n, 
    names_prefix = "ano_"
  ) |> 
  mutate(var = ano_2024 - ano_2023, var_perc = var / ano_2023)


gt_regiao <- var_regiao |> 
  arrange(-var_perc) |>
  gt(rowname_col = "nome_regiao_ocor") |> 
  fmt_number(
    columns = ano_2023:var,
    sep_mark = ".",
    dec_mark = ",",
    decimals = 0
  ) |> 
  fmt_percent(
    columns = var_perc,
    sep_mark = ".",
    dec_mark = ",",
    decimals = 2
  ) |> 
  data_color(
    columns = var_perc,
    palette = "RdBu",
    domain = c(-0.1, 0.17),
    reverse = T
  ) |> 
  cols_label(
    var = "Variação",
    var_perc = "Variação percentual",
    ano_2023 = "2023",
    ano_2024 = "2024"
  )

gt_regiao
```

# Óbitos por Unidades da Federação

Em relação aos óbitos no trânsito por Unidades da Federação, os locais que apresentaram os **maiores aumentos percentuais** na quantidade de óbitos entre 2023 e 2024 foram:

-   Acre: 52,7%
-   Amazonas: 28,5%
-   Alagoas: 22,8%

Por outro lado, as unidades que obtiveram as maiores **reduções** de óbitos no trânsito foram:

-   Rio de Janeiro: -35%
-   Roraima: -9,8%

O Distrito Federal não apresentou variações, mantendo o mesmo índice de óbitos de 2023 em 2024.

```{r}

#| column: page
#| fig-width: 9


mortes_uf <- rtdeaths_tbl |> 
  count(ano_ocorrencia, nome_uf_ocor) |> 
  filter(ano_ocorrencia > 2022)


var_uf <- mortes_uf |> 
  pivot_wider(
    names_from = ano_ocorrencia,
    values_from = n,
    names_prefix = "ano_"
  ) |> 
  drop_na() |> 
  mutate(
    var = ano_2024 - ano_2023, 
    var_perc = var / ano_2023,
    nome_uf_ocor = fct_reorder(nome_uf_ocor, var_perc),
    signal = if_else(var_perc > 0, "up", "down"),
    text_2023 = glue::glue("{nome_uf_ocor} (2023): {format(ano_2023, big.mark = '.')}"),
    text_2024 = glue::glue("{nome_uf_ocor} (2024): {format(ano_2024, big.mark = '.')}"),
    text_var = glue::glue(
      "{nome_uf_ocor}: {scales::percent(var_perc, accuracy = 0.01, big.mark = '.')}"
    )
  )


p1 <- ggplot(var_uf, aes(x = nome_uf_ocor, y = ano_2023)) +
  geom_col(fill = onsv_palette$blue, aes(text = text_2023)) +
  coord_flip() + 
  theme_light() +
  theme(
    panel.grid.minor.x = element_blank(),
    panel.grid.major.y = element_blank(),
    panel.border = element_blank(),
    axis.ticks = element_blank()
  ) +
  labs(x = NULL, y = NULL) +
  scale_y_continuous(limits = c(0, 5300))

p2 <- ggplot(var_uf, aes(x = nome_uf_ocor, y = ano_2024)) +
  geom_col(fill = onsv_palette$blue, aes(text = text_2024)) +
  coord_flip() + 
  theme_light() +
  theme(
    panel.grid.minor.x = element_blank(),
    panel.grid.major.y = element_blank(),
    axis.text.y = element_blank(),
    panel.border = element_blank()
  ) +
  labs(x = NULL, y = NULL) +
  scale_y_continuous(limits = c(0, 5300))

p3 <- ggplot(var_uf, aes(x = nome_uf_ocor, y = var_perc, fill = signal)) +
  geom_col(aes(text = text_var)) +
  coord_flip() + 
  theme_light() +
  theme(
    panel.grid.minor.x = element_blank(),
    panel.grid.major.y = element_blank(),
    axis.text.y = element_blank(),
    panel.border = element_blank(),
    legend.position = "none"
  ) +
  labs(x = NULL, y = NULL) +
  scale_y_continuous(
    limits = c(-1, 1),
    labels = scales::percent
  ) +
  scale_fill_manual(
    values = c("up" = onsv_palette$red, "down" = onsv_palette$green)
  )

subplot(
  ggplotly(p1, tooltip = "text"),
  ggplotly(p2, tooltip = "text"),
  ggplotly(p3, tooltip = "text")
) |> 
  layout(
    annotations = list(
      list(
        x = 0.15,  
        y = 1,  
        text = "2023",  
        xref = "paper",  
        yref = "paper",  
        xanchor = "center",  
        yanchor = "bottom",  
        showarrow = FALSE 
      ),
      list(
        x = 0.5,  
        y = 1,  
        text = "2024",  
        xref = "paper",  
        yref = "paper",  
        xanchor = "center",  
        yanchor = "bottom",  
        showarrow = FALSE 
      ),
      list(
        x = 0.85,  
        y = 1,  
        text = "Variação percentual",  
        xref = "paper",  
        yref = "paper",  
        xanchor = "center",  
        yanchor = "bottom",  
        showarrow = FALSE
      )
    )
  )
```

# Óbitos por modo de transporte das vítimas

Considerando o modo de transporte em que a vítima se encontrava durante o sinistro, os modos com **maiores aumentos percentuais entre** 2023 e 2024 foram:

-   Caminhão: 30,22%
-   Ônibus: 28,30%
-   Motocicleta: 14,71%
-   Automóvel: 3,70%

O modo **Triciclo** apresentou uma redução de 6,82% e a classificação **Outros** apresentou uma redução de 5,83%.

```{r}
obitos_modais <- rtdeaths_tbl |> 
  count(ano_ocorrencia, modal_vitima) |> 
  filter(ano_ocorrencia > 2022) |> 
  pivot_wider(
    names_from = ano_ocorrencia,
    values_from = n,
    names_prefix = "ano_"
  ) |> 
  mutate(
    var = ano_2024 - ano_2023,
    var_perc = var / ano_2023
  )

gt_modais <- obitos_modais |>
  arrange(-var_perc) |> 
  gt(rowname_col = "modal_vitima") |> 
  fmt_number(
    columns = ano_2023:var,
    sep_mark = ".",
    dec_mark = ",",
    decimals = 0
  ) |> 
  fmt_percent(
    columns = var_perc,
    sep_mark = ".",
    dec_mark = ",",
    decimals = 2
  ) |> 
  data_color(
    columns = var_perc,
    palette = "RdBu",
    domain = c(-0.5, 0.5),
    reverse = T
  ) |> 
  cols_label(
    ano_2023 = "2023",
    ano_2024 = "2024",
    var = "Variação",
    var_perc = "Variação percentual"
  )

gt_modais
```

# Sexo e pirâmide etária das vítimas

Por fim, considerando o sexo das vítimas, em 2024 as vítimas do sexo masculino ainda foram a maioria dos mortos no trânsito, representando **82%** dos óbitos. A faixa etária com a maior quantidade de mortes no trânsito, em 2024, ainda foi a de 20 a 24 anos.

Considerando apenas as vítimas fatais do sexo feminino, a faixa etária com maior aumento de mortes entre 2023 e 2024 foi entre 70 a 74 anos, com uma variação de **24,52%.** A faixa etária com a maior redução foi a de 10 a 14 anos, atingindo uma variação de **-12,31%.**  

Considerando as vítimas fatais do sexo masculino, a faixa etária com o maior aumento de mortes entre 2023 e 2024 aconteceu entre 60 a 64 anos, com uma variação de **17,20%**. A faixa etária com a maior redução se deu entre 70 a 74 anos, com uma variação de **-2,47%**.

```{r}
obitos_piramide <- rtdeaths_tbl |> 
  count(ano_ocorrencia, sexo_vitima, faixa_etaria_vitima) |> 
  filter(ano_ocorrencia > 2022) |> 
  drop_na()

tbl_piramide <- obitos_piramide |> 
  pivot_wider(
    names_from = c(sexo_vitima, ano_ocorrencia),
    values_from = n,
    names_sep = "_"
  ) |> 
  mutate(
    var_fem = (Feminino_2024 - Feminino_2023) / Feminino_2023,
    var_masc = (Masculino_2024 - Masculino_2023) / Masculino_2023
  ) |> 
  arrange(desc(faixa_etaria_vitima))

gt_piramide <- tbl_piramide |>
  gt(rowname_col = "faixa_etaria_vitima") |> 
  fmt_number(
    columns = Feminino_2023:Masculino_2024,
    sep_mark = ".",
    dec_mark = ",",
    decimals = 0
  ) |> 
  fmt_percent(
    columns = var_fem:var_masc,
    sep_mark = ".",
    dec_mark = ",",
    decimals = 2
  ) |> 
  data_color(
    columns = var_fem:var_masc,
    palette = "RdBu",
    domain = c(-0.35, 0.35),
    reverse = T
  ) |>
  tab_spanner(
    label = "2023",
    columns = Feminino_2023:Masculino_2023
  ) |> 
  tab_spanner(
    label = "2024",
    columns = Feminino_2024:Masculino_2024
  ) |> 
  tab_spanner(
    label = "Variação percentual",
    columns = var_fem:var_masc
  ) |> 
  cols_label(
    Feminino_2023 = "Feminino",
    Masculino_2023 = "Masculino",
    Feminino_2024 = "Feminino",
    Masculino_2024 = "Masculino",
    var_fem = "Feminino",
    var_masc = "Masculino"
  )

gt_piramide
```

# Faixa etária e modos de transporte da vítimas

Observando os óbitos com base no modo e na faixa etária das vítimas, de forma conjunta, percebe-se que a grande maioria dos óbitos ocorrem entre os ocupantes de motocicleta entre 20 e 24 anos.

```{r}
tbl_faixas_modais <- rtdeaths_tbl |> 
  filter(ano_ocorrencia == 2024) |> 
  count(modal_vitima, faixa_etaria_vitima, .drop = FALSE) |> 
  drop_na() |> 
  mutate(
    tooltip_text = glue::glue("{modal_vitima} - {faixa_etaria_vitima}:{format(n, big.mark = '.')}")
  )

plot_faixas_modais <- tbl_faixas_modais |> 
  ggplot(aes(x = faixa_etaria_vitima, y = modal_vitima, fill = n)) +
  geom_tile(aes(text = tooltip_text)) +
  theme_light() +
  theme(
    panel.grid = element_blank(),
    panel.border = element_blank(),
    axis.ticks = element_blank(),
    legend.position = "none",
    axis.text.x = element_text(size = 7), 
    axis.text.y = element_text(size = 7, margin = margin(r = 5)),
    axis.title.x = element_text(size = 8)
  ) +
  labs(x = "Faixa etária", y = NULL) +
  scale_x_discrete(
    labels = c(
      "0-4", "5-9", "10-14", "15-19", "20-24", "25-29", "30-34", "35-39", "40-44", "45-49", "50-54", "55-59", "60-64", "65-69", "70-74", "75-79", "80+"
    )
  ) +
  scale_fill_distiller(palette = "Blues", direction = 1) +
  coord_fixed() +
  geom_text(aes(label = format(n, big.mark = '.')), size = 3, color = "grey10")

ggplotly(plot_faixas_modais, tooltip = "text")
```
