---
title: "Dados Consolidados de Óbitos no Trânsito Brasileiro - 2024"
format:
  onsvpub-html:
    echo: false
    fig-width: 6
    fig-height: 3.7
    fig-dpi: 300
author:  
  - name: Ana Beatriz da Silva Marques
    orcid: 0009-0005-0639-8325
    affiliations: Observatório Nacional de Segurança Viária
  - name: Dr. Jorge Tiago Bastos
    orcid: 0000-0001-6447-1504
    

date: last-modified
---

```{r}
#| label: setup
#| echo: false
#| include: false

library(tidyverse)
library(gt)
library(roadtrafficdeaths)
library(plotly)
library(onsvplot)

theme_set(theme_onsv())

rtdeaths_tbl <- as_tibble(rtdeaths)
```

# Introdução

Em dezembro de 2025, o Ministério da Saúde disponibilizou a base de dados consolidada do Sistema de Informações de Mortes (SIM) para o ano de 2024. Este documento apresenta uma análise dos óbitos no trânsito no Brasil, com foco na evolução desse cenário entre 2023 e 2024.

# Cenário brasileiro

A quantidade de óbitos anuais no trânsito brasileiro cresceu novamente. Em 2024, o Brasil apresentou um número de **37.150** óbitos no trânsito, um **aumento de 2.269 óbitos** em comparação com os dados de 2023, o que representa uma variação percentual de **6,50%**. Os gráficos a seguir apresentam a quantidade absoluta de óbitos por ano no Brasil.


```{r}
library(plotly)
library(crosstalk)
library(tidyverse)

df_completo <- rtdeaths_tbl |> 
  filter(ano_ocorrencia > 2010) |> 
  count(ano_ocorrencia, nome_uf_ocor) |> 
  group_by(nome_uf_ocor) |> 
  mutate(var = (n - lag(n)) / lag(n)) |> 
  ungroup() |> 
  bind_rows(
    rtdeaths_tbl |> 
      filter(ano_ocorrencia > 2010) |> 
      count(ano_ocorrencia) |> 
      mutate(var = (n - lag(n)) / lag(n), nome_uf_ocor = "Brasil")
  ) |> 
  mutate(
    ano_ocorrencia = as.character(ano_ocorrencia),
    var_signal = if_else(var > 0, "Aumento", "Queda")
  ) |> 
  drop_na(n)

shared_geral <- SharedData$new(df_completo)

filtro_unificado <- filter_select(
  id = "selector_onsv_unico",
  label = "Selecione a UF:",
  sharedData = shared_geral,
  group = ~nome_uf_ocor,
  multiple = FALSE
)

p1 <- plot_ly(shared_geral, x = ~ano_ocorrencia, y = ~n, elementId = "meu_grafico_onsv") |> 
  add_bars(
    marker = list(color = onsv_palette$blue),
    text = ~format(n, big.mark = ".", decimal.mark = ",", scientific = FALSE, trim = TRUE),
    textposition = 'inside', 
    textangle = 0,
    hoverinfo = "none"
  ) |> 
  layout(
    yaxis = list(
      title = "", 
      showgrid = FALSE, 
      zeroline = FALSE,
      # --- CONFIGURAÇÃO PARA REMOVER O 'k' ---
      tickformat = ".0f",        # Força o número a ser tratado como inteiro
      exponentformat = "none",   # Proíbe terminantemente o uso de 'k', 'M' ou potências de 10
      separatethousands = TRUE,  # Garante o ponto como separador (ex: 40.000)
      # ---------------------------------------
      autorange = TRUE
    ),
    xaxis = list(title = ""),
    showlegend = FALSE,
    margin = list(t = 50)
  ) |> 
  config(displayModeBar = FALSE)

#
p2 <- plot_ly(shared_geral, x = ~ano_ocorrencia, y = ~var, elementId = "grafico_var_final") |> 
  add_bars(
    color = ~var_signal,
    colors = c("Aumento" = onsv_palette$red, "Queda" = onsv_palette$green),
    text = ~scales::percent(var, accuracy = 0.1, decimal.mark = ","),
    textposition = "outside",
    hoverinfo = "text",
    cliponaxis = FALSE,
    width = 0.7,
  ) |> 
  layout(
    yaxis = list(tickformat = ".1%", title = "Variação (%)", showgrid = TRUE, zeroline = TRUE),
    xaxis = list(title = ""),
    showlegend = FALSE,
    margin = list(t = 50)
  ) |> 
  config(displayModeBar = FALSE)

# Exibição dos dois controlados pelo mesmo filtro
bscols(widths = c(4,12,12), filtro_unificado, p1, p2)
```

```{r}
#| echo: false
#| results: asis
cat("
<script>
(function() {
  var forceOnsvStyle = function() {
    var $select = $('#selector_onsv_unico select');
    
    if ($select.length > 0 && $select[0].selectize) {
      var selectize = $select[0].selectize;
      
      // Impede que o seletor aceite valores vazios internamente
      selectize.settings.allowEmptyOption = false;
      
      if (selectize.options['']) {
        selectize.removeOption('');
      }
      
      // Função para garantir que o Brasil esteja sempre selecionado se vazio
      var garantirSelecao = function(val) {
        if (!val || val === '' || val.length === 0) {
          selectize.setValue('Brasil');
        }
      };

      // Verifica a seleção inicial
      garantirSelecao(selectize.getValue());
      
      // Configura o evento de mudança
      selectize.on('change', function(value) {
        // Se o usuário limpar, força Brasil antes de atualizar os gráficos
        garantirSelecao(value);

        setTimeout(function() {
          var p1 = document.getElementById('meu_grafico_onsv');
          var p2 = document.getElementById('grafico_var_final');
          if (p1) Plotly.relayout(p1, { 'yaxis.autorange': true });
          if (p2) Plotly.relayout(p2, { 'yaxis.autorange': true });
        }, 150);
      });

      console.log('Sucesso: Trava anti-vazio ativada!');
    }
  };

  var attempts = 0;
  var timer = setInterval(function() {
    forceOnsvStyle();
    attempts++;
    if (attempts > 50) clearInterval(timer); 
  }, 100);
})();
</script>
")
```


# Óbitos por regiões

Considerando as macrorregiões do Brasil, a Região **Norte** apresentou o **maior aumento percentual** de óbitos no trânsito, atingindo **15,71%**. Em ordem decrescente, segue a Região **Nordeste** com um aumento de **11,61%**, a Região **Sul** com **6,05%** e a Região **Centro-Oeste** com variação de **5,90%**. Já a Região **Sudeste** registrou uma redução nos óbitos por sinistros de trânsito, com decréscimo de **0,81%**.

```{r}

var_regiao <- rtdeaths_tbl |> 
  count(ano_ocorrencia, nome_regiao_ocor) |> 
  filter(ano_ocorrencia > 2022) |> 
  pivot_wider(
    names_from = ano_ocorrencia, 
    values_from = n, 
    names_prefix = "ano_"
  ) |> 
  mutate(var = ano_2024 - ano_2023, var_perc = var / ano_2023)


gt_regiao <- var_regiao |> 
  arrange(-var_perc) |>
  gt(rowname_col = "nome_regiao_ocor") |> 
  fmt_number(
    columns = ano_2023:var,
    sep_mark = ".",
    dec_mark = ",",
    decimals = 0
  ) |> 
  fmt_percent(
    columns = var_perc,
    sep_mark = ".",
    dec_mark = ",",
    decimals = 2
  ) |> 
  data_color(
    columns = var_perc,
    palette = "RdBu",
    domain = c(-0.1, 0.17),
    reverse = T
  ) |> 
  cols_label(
    var = "Variação",
    var_perc = "Variação percentual",
    ano_2023 = "2023",
    ano_2024 = "2024"
  )

gt_regiao
```

# Óbitos por Unidades da Federação

Em relação aos óbitos no trânsito por Unidades da Federação, os locais que apresentaram os **maiores aumentos percentuais** na quantidade de óbitos entre 2023 e 2024 foram:

-   Acre: 52,7%
-   Amazonas: 28,5%
-   Alagoas: 22,8%

Por outro lado, as unidades que obtiveram as maiores **reduções** de óbitos no trânsito foram:

-   Rio de Janeiro: -35%
-   Roraima: -9,8%

O Distrito Federal não apresentou variações, mantendo o mesmo índice de óbitos de 2023 em 2024.

```{r}

#| column: page
#| fig-width: 9


mortes_uf <- rtdeaths_tbl |> 
  count(ano_ocorrencia, nome_uf_ocor) |> 
  filter(ano_ocorrencia > 2022)


var_uf <- mortes_uf |> 
  pivot_wider(
    names_from = ano_ocorrencia,
    values_from = n,
    names_prefix = "ano_"
  ) |> 
  drop_na() |> 
  mutate(
    var = ano_2024 - ano_2023, 
    var_perc = var / ano_2023,
    nome_uf_ocor = fct_reorder(nome_uf_ocor, var_perc),
    signal = if_else(var_perc > 0, "up", "down"),
    text_2023 = glue::glue("{nome_uf_ocor} (2023): {format(ano_2023, big.mark = '.')}"),
    text_2024 = glue::glue("{nome_uf_ocor} (2024): {format(ano_2024, big.mark = '.')}"),
    text_var = glue::glue(
      "{nome_uf_ocor}: {scales::percent(var_perc, accuracy = 0.01, big.mark = '.')}"
    )
  )


p1 <- ggplot(var_uf, aes(x = nome_uf_ocor, y = ano_2023)) +
  geom_col(fill = onsv_palette$blue, aes(text = text_2023)) +
  coord_flip() + 
  theme_light() +
  theme(
    panel.grid.minor.x = element_blank(),
    panel.grid.major.y = element_blank(),
    panel.border = element_blank(),
    axis.ticks = element_blank()
  ) +
  labs(x = NULL, y = NULL) +
  scale_y_continuous(limits = c(0, 5300))

p2 <- ggplot(var_uf, aes(x = nome_uf_ocor, y = ano_2024)) +
  geom_col(fill = onsv_palette$blue, aes(text = text_2024)) +
  coord_flip() + 
  theme_light() +
  theme(
    panel.grid.minor.x = element_blank(),
    panel.grid.major.y = element_blank(),
    axis.text.y = element_blank(),
    panel.border = element_blank()
  ) +
  labs(x = NULL, y = NULL) +
  scale_y_continuous(limits = c(0, 5300))

p3 <- ggplot(var_uf, aes(x = nome_uf_ocor, y = var_perc, fill = signal)) +
  geom_col(aes(text = text_var)) +
  coord_flip() + 
  theme_light() +
  theme(
    panel.grid.minor.x = element_blank(),
    panel.grid.major.y = element_blank(),
    axis.text.y = element_blank(),
    panel.border = element_blank(),
    legend.position = "none"
  ) +
  labs(x = NULL, y = NULL) +
  scale_y_continuous(
    limits = c(-1, 1),
    labels = scales::percent
  ) +
  scale_fill_manual(
    values = c("up" = onsv_palette$red, "down" = onsv_palette$green)
  )

subplot(
  ggplotly(p1, tooltip = "text"),
  ggplotly(p2, tooltip = "text"),
  ggplotly(p3, tooltip = "text")
) |> 
  layout(
    annotations = list(
      list(
        x = 0.15,  
        y = 1,  
        text = "2023",  
        xref = "paper",  
        yref = "paper",  
        xanchor = "center",  
        yanchor = "bottom",  
        showarrow = FALSE 
      ),
      list(
        x = 0.5,  
        y = 1,  
        text = "2024",  
        xref = "paper",  
        yref = "paper",  
        xanchor = "center",  
        yanchor = "bottom",  
        showarrow = FALSE 
      ),
      list(
        x = 0.85,  
        y = 1,  
        text = "Variação percentual",  
        xref = "paper",  
        yref = "paper",  
        xanchor = "center",  
        yanchor = "bottom",  
        showarrow = FALSE
      )
    )
  )
```

# Óbitos por modo de transporte das vítimas

Considerando o modo de transporte em que a vítima se encontrava durante o sinistro, os modos com **maiores aumentos percentuais entre** 2023 e 2024 foram:

-   Caminhão: 30,22%
-   Ônibus: 28,30%
-   Motocicleta: 14,71%
-   Automóvel: 3,70%

O modo **Triciclo** apresentou uma redução de 6,82% e a classificação **Outros** apresentou uma redução de 5,83%.

```{r}
library(DT)

df_tabela_modais <- rtdeaths_tbl |> 
  filter(ano_ocorrencia > 2022) |> 
  count(ano_ocorrencia, nome_uf_ocor, modal_vitima) |> 
  pivot_wider(
    names_from = ano_ocorrencia,
    values_from = n,
    names_prefix = "ano_"
  ) |> 
  # Substitui NA por 0 apenas nas colunas dos anos
  mutate(across(starts_with("ano_"), ~replace_na(.x, 0))) |> 
  mutate(
    var = ano_2024 - ano_2023,
    # Evita divisão por zero se 2023 for 0
    var_perc = if_else(ano_2023 > 0, var / ano_2023, 0) 
  ) |> 
  # Adicionando o Total Brasil para a tabela
  bind_rows(
    rtdeaths_tbl |> 
      filter(ano_ocorrencia > 2022) |> 
      count(ano_ocorrencia, modal_vitima) |> 
      pivot_wider(names_from = ano_ocorrencia, values_from = n, names_prefix = "ano_") |> 
      mutate(across(starts_with("ano_"), ~replace_na(.x, 0))) |> 
      mutate(
        var = ano_2024 - ano_2023,
        var_perc = if_else(ano_2023 > 0, var / ano_2023, 0),
        nome_uf_ocor = "Brasil"
      )
  )

shared_tabela <- SharedData$new(df_tabela_modais, key = ~nome_uf_ocor)


filtro_tabela <- filter_select(
  id = "sel_tabela_modais",
  label = "Selecione a UF:",
  sharedData = shared_tabela,
  group = ~nome_uf_ocor,
  multiple = F
)

cores_heatmap <- c(
  '#315066', '#4A708B', '#6388A3', '#82A3BB', '#A2BDD3', '#C1D5E4', # 6 tons de azul
  '#F7F7F7', '#F7F7F7',                                           # 2 tons neutros (centro)
  '#FCE5D8', '#FAD4C0', '#F7B094', '#EE8D6D', '#D66B54', '#B34F3D'  # 6 tons de coral
)
intervalos <- c(-0.5, -0.4, -0.3, -0.2, -0.1, -0.05, 0, 0.05, 0.1, 0.2, 0.3, 0.4, 0.5)

tabela_modais_dt <- datatable(
  shared_tabela,
  rownames = FALSE,
  elementId = "tabela_onsv_dt",
  colnames = c("UF", "Modal da Vítima", "2023", "2024", "Variação", "Variação (%)"),
  options = list(
    dom = 't', 
    pageLength = 30,
    order = list(list(5, 'desc')),
    columnDefs = list(list(visible = FALSE, targets = 0)) 
  )
) |> 
  formatCurrency(c('ano_2023', 'ano_2024', 'var'), currency = "", interval = 3, mark = ".", dec.mark = ",") |> 
  formatPercentage('var_perc', 2, dec.mark = ",", mark = ".") |>
  formatStyle(
    'var_perc',
    backgroundColor = styleInterval(intervalos, cores_heatmap),
    # Ajusta a cor do texto para branco em cores muito escuras para leitura
    color = styleInterval(c(-0.3, 0.3), c('white', 'black', 'white')),
    fontWeight = 'bold'
  )

# Exibição
bscols(widths = c(4,12), filtro_tabela, tabela_modais_dt)
```
```{r}
#| echo: false
#| results: asis
cat("
<script>
(function() {
  var fixTableDashboard = function() {
    var $select = $('#sel_tabela_modais select');
    var tableNode = $('#tabela_onsv_dt table');

    if ($select.length > 0 && $select[0].selectize && tableNode.length > 0) {
      var selectize = $select[0].selectize;
      
      if (selectize.options['']) {
        selectize.removeOption('');
      }
      
      if (!selectize.getValue()) {
        selectize.setValue('Brasil');
      }
      
      selectize.on('change', function() {
        setTimeout(function() {
          var table = tableNode.DataTable();
          table.order([5, 'desc']).draw();
        }, 300);
      });

      selectize.on('blur', function() {
        var val = selectize.getValue();
        if (!val || val === '' || val.length === 0) {
          selectize.setValue('Brasil');
        }
      });
      
      clearInterval(timerTabHeatmap);
    }
  };

  var timerTabHeatmap = setInterval(fixTableDashboard, 200);
})();
</script>
")
```

# Sexo e pirâmide etária das vítimas

Por fim, considerando o sexo das vítimas, em 2024 as vítimas do sexo masculino ainda foram a maioria dos mortos no trânsito, representando **82%** dos óbitos. A faixa etária com a maior quantidade de mortes no trânsito, em 2024, ainda foi a de 20 a 24 anos.

Considerando apenas as vítimas fatais do sexo feminino, a faixa etária com maior aumento de mortes entre 2023 e 2024 foi entre 70 a 74 anos, com uma variação de **24,52%.** A faixa etária com a maior redução foi a de 10 a 14 anos, atingindo uma variação de **-12,31%.**  

Considerando as vítimas fatais do sexo masculino, a faixa etária com o maior aumento de mortes entre 2023 e 2024 aconteceu entre 60 a 64 anos, com uma variação de **17,20%**. A faixa etária com a maior redução se deu entre 70 a 74 anos, com uma variação de **-2,47%**.

```{r}
df_piramide_etaria <- rtdeaths_tbl |>
  filter(ano_ocorrencia > 2022) |>
  count(ano_ocorrencia, nome_uf_ocor, sexo_vitima, faixa_etaria_vitima) |>
  drop_na() |>
  pivot_wider(
    names_from = c(sexo_vitima, ano_ocorrencia),
    values_from = n,
    names_sep = "_"
  )|>
  bind_rows(
    rtdeaths_tbl |>
      filter(ano_ocorrencia > 2022) |>
      count(ano_ocorrencia, sexo_vitima, faixa_etaria_vitima) |>
      pivot_wider(names_from = c(sexo_vitima, ano_ocorrencia), values_from = n, names_sep = "_") |>
      mutate(nome_uf_ocor = "Brasil")
  ) |>
  mutate(across(starts_with("Feminino") | starts_with("Masculino"), ~replace_na(.x, 0))) |>
  mutate(
   var_fem = if_else(Feminino_2023 > 0, (Feminino_2024 - Feminino_2023) / Feminino_2023, 0),
    var_masc = if_else(Masculino_2023 > 0, (Masculino_2024 - Masculino_2023) / Masculino_2023, 0)
  ) |>
  select(faixa_etaria_vitima, Feminino_2023, Masculino_2023, Feminino_2024, Masculino_2024, var_fem, var_masc, nome_uf_ocor) |> 
  arrange(desc(faixa_etaria_vitima))

shared_piramide <- SharedData$new(df_piramide_etaria, group = "piramide_etaria")

filtro_piramide <- filter_select(
  id = "sel_piramide_etaria",
  label = "Selecione a UF",
  sharedData = shared_piramide,
  group = ~nome_uf_ocor,
  multiple = F
)

sketch <- htmltools::withTags(table(
  class = 'display',
  thead(
    tr(
      th(rowspan = 2, 'Faixa Etária'),
      th(class = 'dt-center', colspan = 2, '2023'),
      th(class = 'dt-center', colspan = 2, '2024'),
      th(class = 'dt-center', colspan = 2, 'Variação (%)')
    ),
    tr(
      lapply(c('Feminino', 'Masculino', 'Feminino', 'Masculino', 'Feminino', 'Masculino'), th)
    )
  )
))

cores_suaves <- c(
  '#315066', '#4A708B', '#6388A3', '#82A3BB', '#A2BDD3', '#C1D5E4', # 6 tons de azul
  '#F7F7F7', '#F7F7F7',                                           # 2 tons neutros (centro)
  '#FCE5D8', '#FAD4C0', '#F7B094', '#EE8D6D', '#D66B54', '#B34F3D'  # 6 tons de coral
)

# Intervalos de variação (mantendo a lógica de 10% em 10%)
brks <- c(-0.5, -0.4, -0.3, -0.2, -0.1, -0.05, 0, 0.05, 0.1, 0.2, 0.3, 0.4, 0.5)

tabela_piramide_dt <- datatable(
  shared_piramide,
  container = sketch,
  rownames = FALSE,
  elementId = "tabela_piramide_onsv",
  options = list(
    dom = 't', 
    pageLength = 50,
    columnDefs = list(list(visible = FALSE, targets = 7)) # Esconde nome_uf_ocor
  )
) |> 
  formatCurrency(2:5, currency = "", interval = 3, mark = ".", dec.mark = ",", digits = 0) |> 
  formatPercentage(6:7, 2, dec.mark = ",", mark = ".") |> 
  formatStyle(
    c('var_fem', 'var_masc'),
    backgroundColor = styleInterval(brks, cores_suaves),
 color = styleInterval(c(-0.4, 0.4), c('white', '#444444', 'white')),
    fontWeight = '500' 
  )

# Exibição
bscols(widths = c(4,12), filtro_piramide, tabela_piramide_dt)

```
```{r}
#| echo: false
#| results: asis
cat("
<script>
(function() {
  var fixPiramide = function() {
    var $select = $('#sel_piramide_etaria select');
    if ($select.length > 0 && $select[0].selectize) {
      var selectize = $select[0].selectize;
      selectize.removeOption('');
      if (!selectize.getValue()) selectize.setValue('Brasil');
      
      selectize.on('blur', function() {
        if (!selectize.getValue()) selectize.setValue('Brasil');
      });
      clearInterval(timerPir);
    }
  };
  var timerPir = setInterval(fixPiramide, 200);
})();
</script>
")

```


# Faixa etária e modos de transporte da vítimas

Observando os óbitos com base no modo e na faixa etária das vítimas, de forma conjunta, percebe-se que a grande maioria dos óbitos ocorrem entre os ocupantes de motocicleta entre 20 e 24 anos.

```{r}
tbl_faixas_modais <- rtdeaths_tbl |> 
  filter(ano_ocorrencia == 2024) |> 
  count(modal_vitima, faixa_etaria_vitima, .drop = FALSE) |> 
  drop_na() |> 
  mutate(
    tooltip_text = glue::glue("{modal_vitima} - {faixa_etaria_vitima}:{format(n, big.mark = '.')}")
  )

plot_faixas_modais <- tbl_faixas_modais |> 
  ggplot(aes(x = faixa_etaria_vitima, y = modal_vitima, fill = n)) +
  geom_tile(aes(text = tooltip_text)) +
  theme_light() +
  theme(
    panel.grid = element_blank(),
    panel.border = element_blank(),
    axis.ticks = element_blank(),
    legend.position = "none",
    axis.text.x = element_text(size = 7), 
    axis.text.y = element_text(size = 7, margin = margin(r = 5)),
    axis.title.x = element_text(size = 8)
  ) +
  labs(x = "Faixa etária", y = NULL) +
  scale_x_discrete(
    labels = c(
      "0-4", "5-9", "10-14", "15-19", "20-24", "25-29", "30-34", "35-39", "40-44", "45-49", "50-54", "55-59", "60-64", "65-69", "70-74", "75-79", "80+"
    )
  ) +
  scale_fill_distiller(palette = "Blues", direction = 1) +
  coord_fixed() +
  geom_text(aes(label = format(n, big.mark = '.')), size = 3, color = "grey10")

ggplotly(plot_faixas_modais, tooltip = "text")
```

